【裁判字號】    90,國,1
【裁判日期】    900810
【裁判案由】    國家賠償
【裁判全文】
臺灣臺北地方法院民事判決  九十年度國字第一號
    原      告  甲○○
                              .
                乙○○        .
    共      同
    訴訟代理人  謝清傑律師
    被      告  台北市交通管制工程處                設台北市○○區○○路三
                              .
    法定代理人  丙○○        .
    訴訟代理人  陳峰富律師
    複  代理人  滕澤珩律師
    被      告  台北市政府工務局公園路燈工程管理處  設台北市○○街一○九號
    法定代理人  戊○          .
    訴訟代理人  丁○○        .
右當事人間請求國家賠償事件，本院判決如左：
    主    文
原告之訴及假執行之聲請均駁回。
訴訟費用由原告負擔。
    事    實
甲、原告方面：
一、聲明：
  （一）被告應連帶給付原告甲○○新台幣（下同）三百零五萬八千一百六十一元，
        及自民國九十年一月十二日起至清償日止，按年息百分之五計算之利息。
  （二）被告應連帶給付原告乙○○二百七十一萬三千零一十九元，及自九十年一月
        十二日起至清償日止，按年息百分之五計算之利息。
  （三）願供擔保請准宣告假執行。
二、陳述：
  （一）緣原告甲○○、乙○○為夫妻，李孟餘為原告所生之子，排行為長子，合先
        敘明。
  （二）八十八年一月九日凌晨，李孟餘和友人王吉杉分騎機車從台北市○○路沿基
        隆路行駛，到了八德路口各自返家，約二時許，李孟餘來到粉寮街高速公路
        涵洞處（要經過粉寮街返回內湖），因涵洞口未劃設行車分向線及路中障礙
        物體線，無明顯反光標誌，且未有標誌警示路寬縮小將遇涵洞，而路燈雖設
        置卻未開燈，而涵洞內亦無大燈照明及反光片……，導致李孟餘在黑暗有雨
        的狀況下，無法及時正確辨識涵洞的存在及位置，不幸撞及涵洞中間之分向
        牆，經送醫不治死亡。
  （三）原告傷痛之餘，乃依法向被告請求國家賠償，被告台北市交通管制工程處（
        下簡稱交工處）以八十八年七月八日北市交工程字第八八六一三六二四００
        號函及八十九年十二月二十六日北市交工程字第八九六二九八九三００號函
        回覆拒絕賠償，另被告台北市政府工務局公園路燈工程管理處（下簡稱公園
        處）則置之不理，原告不得已提起本件訴訟。
  （四）被告對於粉寮街涵洞設置管理之欠缺，導致李孟餘死亡：
    １、台北市政府八十八年八月十六日府秘視字第八八０五九三五八００號函於說
        明欄之三自認「台端指摘肇事地點涵洞口案發當時未劃設行車分向線及路中
        障礙物體線部分經查屬實，其餘建議設置之警告標誌部分，本府已另案函請
        交通管制工程處檢討辦理」。基此，足見被告交工處就系爭涵洞口確有設置
        欠缺情形。
    ２、被告交工處違反交通部、內政部發布之道路交通標誌標線號誌設置規則中諸
        多規定，如：系爭涵洞之設置既有欠缺，被告交工處仍予開放通行、未設置
        隧道標誌『警41』，用以促使車輛駕駛人注意慢行、未依此規定設置靠右行
        駛標誌、未依規定設置近障礙物線、於系爭涵洞之分向牆上，並未設置路中
        障礙物體線、雖有在涵洞分向牆及右側牆設置危險標記，惟在案發當時已損
        害嚴重、未依規定設置禁止變換車道線，顯亦違反規定而構成設置欠缺、涵
        洞週邊無路燈照明及涵洞內無照明，足見被告公園處對於路燈管理有欠缺。
    ３、綜右所述，被告於公共設施之建造，及建造後之維持、修繕及保管等不完全
        ，不具備通常應有之狀態、作用或功能，以致於缺乏安全性，顯屬公共設施
        設置管理欠缺情形。
  （五）原告請求賠償之項目：
    １、殯葬費部分：由原告甲○○支出，共計四十萬二千二百元。
    ２、扶養費部分：原告甲○○於案發時為四十八歲，應有餘命二十九年，即可受
        扶養二十九年，按每年扶養親屬寬減額七萬二千元之二分之一計算（因原告
        另有女兒李亞餘為扶養義務人），依霍夫曼計算法扣除中間利息，原告甲○
        ○可請求六十五萬五千九百六十一元。原告乙○○於案發時四十七歲，應有
        餘命三十三年，即可受扶養三十三年，按每年扶養親屬寬減額七萬二千元之
        二分之一計算，依霍夫曼計算法扣除中間利息，原告乙○○可請求七十一萬
        三千零十九元。
    ３、精神慰撫金部分：李孟餘為原告二人所生惟一男孩，聰明乖巧，其甫自軍中
        退伍並已開始工作，未料發生本件不幸，洵令原告二人精神上痛苦至鉅，爰
        各請求精神慰撫金二百萬元。
    ４、承前所述，原告甲○○共計請求三百零五萬八千一百六十一元，原告乙○○
        共計請求二百七十一萬三千零十九元元。
  （六）對被告抗辯所為陳述：
    １、被告違反交通部、內政部發布之「道路交通標誌標線號誌設置規則」（下簡
        稱設置規則）第一百五十六條及第一百六十條應設置「近障礙物線」之規定
        ，被告辯稱是「視需要」設置，而非「應」設置云云，查依本案現場狀況，
        夜間甚為黑暗，依實際需要仍「應」設置，至為灼然。被告雖有設置反光片
        ，惟在案發當時已損害嚴重，被告之管理有欠缺。另依「道路交通事故調查
        報告表，經與道路交通事故調查報告表各欄項目明細內容對照判讀，可知本
        案確有「無標誌、無標線、無號誌」、「無路燈照明」情形，被告設置有欠
        缺（路燈部分屬公園處之管理欠缺），至為灼然。並可佐證當時天候不良、
        視距不良、李孟餘未飲酒，且未有違反交通規則等情，併予敘明。
    ２、又被告交工處稱涵洞非隧道，故毋庸設置「警41」隧道標誌云云，就法規體
        系以觀，涵洞應屬隧道之一種，依規範目的而言，警告標誌之作用，在於「
        「用以促使車輛駕駛人及行人瞭解道路上之特殊狀況、提高警覺，並準備防
        範應變之措施，涵洞與其他種類隧道，同屬道路上之特殊狀況，具有設置警
        告標誌之同一理由，更何況，涵洞之路寬往往較他種隧道狹窄，更為危險，
        該設置規則未對於「涵洞」另設規定，自係認為「涵洞」屬「隧道」之一種
        ，於涵洞前應設「警41」標誌。
    ３、被告交工處另以「現場光線充足，無需設置近障礙物線…云云，惟案發當時
        ，現場附近之路燈未亮，且二盞路燈距離涵洞達五十二公尺、二十九公尺，
        甚為遙遠，故在入夜之後，涵洞附近確實甚為黑暗。被告所稱涵洞內壁燈，
        於案發當時根本未亮，且其亮度本即微弱，亦不足使行車清楚辨識。高速公
        路上照明燈，距離涵洞甚為遙遠，站立於涵洞附近尚且不易拍攝照明燈，遑
        論其能照亮涵洞附近。
    ４、被告公園處辯稱案發現場路燈「應無不亮」云云，惟查台北市政府警察局交
        通警察大隊之道路交通事故調查報告表，已明確記載「週邊無路燈照明」，
        足見被告公園處所辯不實。被告所舉證人羅增儒未目睹本案不幸事件，其係
        第二天才知道發生事故，故羅增儒之證詞，不足以佐證被告所稱燈有亮乙節
        ，併此敘明。
    ５、有關被告指陳李孟餘駕車部分，系爭事故發生後，忠孝醫院的急診病歷、內
        湖分局報驗機關電請相驗案件報告表、內湖分局文德派出所相驗案件初步調
        查報告表、台灣士林地方法院檢察署勘驗筆錄含驗斷書等，均無隻字片語提
        及李孟餘有喝酒徵象。再者，負責急診之忠孝醫院，根本未對李孟餘進行抽
        血，急診病歷亦未載有抽血紀錄，因之中興醫院之酒精濃度報告單，根本不
        足採信。且依規定，「交通事故傷害血液酒精含量登錄表」應由醫院急診室
        人員負責填寫，然查，本案之交通事故傷害血液酒精含量登錄表，竟然是由
        「楊守禮」警員填表，顯然不符程序規定，且「抽血時間」乙欄又空白，是
        以中興醫院之酒精濃度報告單，顯然不足採信。被告雖主張「血中酒精濃度
        報告單」為真正，然「交通事故傷害血液酒精含量登錄表」竟未依規定由「
        急診室」人員「簽章」，故血液之真實性已無法認定。另證人王吉杉於庭訊
        時，亦證述於八十八年一月八日晚間與李孟餘在一起，未飲酒，直至九日凌
        晨近一時才走，在基隆路、八德路口分手，李孟餘機車正常……等語，益證
        李孟餘根本未飲酒，故被告之抗辯，不足採信。
    ６、有關被告指陳李孟餘行車超速、未開啟大燈部分，乃係依據證人林孜祐之證
        述，然其證述，顯有矛盾，蓋查：證人林孜祐稱其開車從北二高從內湖下接
        中山高往五股方向下，然證人王柏盛卻稱，當時是我開車等語，連「駕駛者
        是誰」如此明確的事實，尚有前後不一致回答，其說詞顯不足採信。依證人
        林孜祐所述車行方向，其汽車係由內湖工業區下來轉入粉寮街，即由涵洞北
        端進入往南端方向。依其所述，其與李孟餘係要由涵洞南端往北端返家之方
        向，應係相對而行，不可能有同向超車情事。且其所述，亦與事故係發生在
        涵洞南端分向牆之狀況不符（南端分向牆上有被撞痕跡），因之證人林孜祐
        所述李孟餘未開大燈超車云云，顯不足採信。而案發當時為深夜漆黑，且隧
        道內無照明，因之證人林孜祐稱其在一百公尺外目睹車禍，顯不合理。
    ７、被告台北市交通管制工程處另辯以：「既系爭粉寮街涵洞為被害人每天下班
        回家必經之路，則勢必對該涵洞附近交通狀況極為熟悉，並必知悉接近該處
        須減速慢行……」，然查：李孟餘返家，可經成功路、瑞光路及粉寮街，故
        原告甲○○筆錄上「必經」二字，非指惟一的一條路之意，而大多數人均會
        行駛瑞光路。案發當時李孟餘可能是因時間為深夜，才行駛較近（但較不熟
        悉）的粉寮街，因之，不可指李孟餘熟悉路況而推論其疏於注意。
    ８、被告等答辯以設置管理之欠缺，與李孟餘之死亡無相當因果關係……等語，
        按李孟餘並無被告所指飲酒、未開大燈、超速……情形，原告已迭述於前。
        本件被告等就公有公共設施之設置管理有欠缺，造成欠缺通常狀況應有之安
        全性，此一客觀存在事實，核與李孟餘死亡事件之間，存有相當因果關係。
三、證據：提出戶籍謄本一份、國家賠償請求書二份、台北市交通管制工程處函文影
    本二份、台北市政府函影本一份、道路交通標誌標線號誌設置規則節本影本一份
    、永吉殯葬公司估價單影本一份、李孟餘名片影本及薪俸袋影本一份、急診病歷
    影本一份、內湖分局報驗機關電請相驗案件報告表影本一份、內湖分局文德派出
    所相驗案件初步調查報告影本一份表、台灣士林地方法院檢察署勘驗筆錄含驗斷
    書影本一份、道路交通事故調查報告表影本一份、中興醫院交通事故肇事人血液
    酒精濃度檢測作業第二次會議記錄影本一份、交通事故傷害血液酒精含量登錄表
    影本一份、調查報告表抽印影本二份、照片七紙、道路交通事故調查表各欄項目
    明細內容影本一份、行車路線示意圖影本一份、台北市立中興醫院臨床病理科交
    通事故肇事人血中酒精濃度檢測作業流程影本一份、台北市政府九十年五月二日
    府警交第九○○四八九九九○○號函影本一份、中興醫院八十九年六月十七日北
    市興護字第八九六○三八七七○○號函影本一份、台北市政府警察局交通大隊八
    十九年九月十三日北市警交大四字第八九六五三一二四○○號函影本一份、台北
    市政府警察局交通大隊交通事故肇因分析研判表影本二份為證，並聲請訊問證人
    王吉杉、葉俊廷。
乙、被告方面：
一、被告交工處方面：
  （一）聲明：
    １、駁回原告之訴及假執行之聲請。
    ２、如受不利之判決，願供擔保請准宣告免為假執行。
  （二）陳述：
    １、被告交工處對公有公共設施之設置或管理並無欠缺情事：
    Ａ、被告交工處已於系爭粉寮街兩端涵洞口牆面繪設路中障礙物體線，原告所舉
        台北市政府自承有欠缺之公函實為承辦人倪亞夫先生之誤認，故原告指摘似
        有未洽。且被告交工處已於系爭粉寮街兩端涵洞口設置反光片故被告交工處
        設施實無欠缺。而系爭粉寮街涵洞口外已有劃設「近障礙物體線」並延伸出
        行車分向線，且由設置規則第一百六十條文義來看，近障礙物體線乃「視需
        要在障礙物前方路面設置，而非「應」設置，故被告交工處無設置欠缺之處
        。另系爭粉寮街涵洞口無設置「禁止變換車道線」之必要，按設置規則第一
        百六十七條係適用「交通特別繁雜而同向具有多車道」之路段上，然本案粉
        寮街涵洞口處為同向單車道，實非第一百六十七條規範者，故無必要於該處
        劃設「禁止變換車道線」，原告指摘未妥。綜前所述，被告交工處已於事故
        發生地點繪設路中障礙物體線，設置反光片，並於涵洞口處設有近障礙物體
        線及行車分向線，用以指示路中有固定性障礙物，警告駕駛人小心行車並禁
        止超車，甚且於離事故地點前方約七十公尺交叉路口處，自八十四年四月起
        即設置交通號誌開放閃光運作以提醒駕駛者注意路況並減速慢行；又涵洞口
        前方未滿二十公尺處左側有一丁字路口，該處公園處之路燈已做且燈光明亮
        ，車禍當時適經過之羅增儒夫婦可證明此點，故被告交工處實無國家賠償法
        第三條第一項「設置或管理有欠缺」之行為。
    Ｂ、本案事故現場涵洞外各有二盞路燈照明，涵洞內距洞口十一公尺處尚有四盞
        壁燈照明，涵洞上方高速公路照明燈距涵洞口約三十五公尺，若關閉涵洞口
        附近全部路燈，該高速公路燈源仍可及於涵洞口之事故現場，職是，本案事
        故現場燈光充足，光線明亮，實則無需要設置近障礙物線及延伸出行車分向
        線，事故地點非如原告所言「甚為黑暗」。我國人民本有靠右行走、行駛之
        通念及義務，而被告已在事故地點附近設置閃黃燈號誌用以警示駕駛人，且
        粉寮街附近尚為未開發之重劃區，人煙稀少，實無需要再增設「靠右行駛」
        （遵十八）之標誌；另依被害人李孟餘對事故地點之高度熟悉度，其本身即
        知須靠右通過涵洞，有無「靠右行駛」（遵十八）之標誌，對被害人本身行
        車狀況並無助益，亦即縱使有設置此標誌，本案事故依然會發生。又縱觀「
        設置規則」全部條文，並未規定「涵洞」此類附屬工程應設置如何標誌，故
        被告交工處實無設置「隧道」（警四十一）標誌之義務，原告指摘似有未洽
        。
    Ｃ、本案事故地點燈光明亮，可分辨涵洞位置，且因為一重劃區，人煙稀少故交
        通設施之設置已盡需求，無需要劃設近障礙物線，且近障礙物線僅於需要時
        才設置，並由行政機關裁量之，在綜合考量人力、物力下，劃設路中障礙物
        體線實已符合需求無必要再多增設近障礙物線，況且駕駛人行車時應注意車
        輛前方狀況，觀察到路中障礙物體線即知減速閃避，故路中障礙物體線已發
        揮提醒作用，亦無必要另增近障礙物線及延伸出行車分向線。
    Ｄ、原告指摘系爭涵洞口無設置相關設施，「致」被害人因意外事故身亡，然實
        際上兩者並無相關因果關係，被害人於本事故發生時有違反交通規則且精神
        狀況不佳，導致車禍：(1)被害人精神狀況不佳：查事故發生之後，台北市交
        通大隊趕往救援，將被害人送至台北市忠孝醫院急救，並由忠孝醫院抽血交
        由台北市中興醫院檢驗，檢驗結果為被害人血中濃度已高達二九九mg/dl，
        另士林地方法院檢察署於八十九年十一月二十八日對本案相關之刑事案件（
        案號為：八十九年度他字第一○九號）之簽結書中亦表明「本件李孟餘（即
        被害人）車禍肇事送忠孝醫院急救後，確實有抽血送中興醫院為血精濃度之
        檢測一事」，故被害人事故當時血中酒精濃度高達二九九mg/dl乃為不爭事
        實，查依人體正常狀況血中酒精濃度二五○｜三○○mg/dl為中度中毒大
        於三○○mg/dl則為重度中毒，可能會有意識障礙、昏迷、心跳過速、噁心
        、嘔吐、呼吸緩慢、虛脫、四肢僵直或休克等症狀，而被害人血中酒精濃度
        高達二九九mg/dl，已嚴重超過規定標準○．二五毫克（即約五○mg/dl），
        其精神狀況已近於昏迷且無法自我控制。(2)被害人有違反交通規則之處：查
        案發當時之目擊證人林孜佑於士林地方法院檢察署八十九年度他字第一○九
        號刑事案件亦作證說明：「那天十二點以後我載我朋友回家，我開車從北二
        高往內湖下接中山高往五股方向，我往內湖工業區的方向下，下來時有一個
        彎路，我經過彎路後看到之前在我後面沒有開大燈的機車，後來有超過我，
        他速度很快。我很奇怪他為什麼沒有開大燈。」由其證詞可知，被害人於夜
        間駕駛竟未開啟機車大燈並超車且速度很快，顯有違反道路交通安全規則。
        另依台北市交通大隊調查報告表註明第２點亦寫明：「現場無刮地痕、剎車
        痕。」可證，被害人當時並未注意車前狀況且未作隨時煞車之準備，並因來
        不及剎車致強烈撞擊涵洞分向牆而身亡。被害者父親（即原告甲○○先生）
        於台北市政府警察局內湖分局交通分隊之交通事故談話紀錄表中對肇事前行
        進方向、車道及肇事經過情形之敘述為：「我為DRE-025輕機車駕駛李孟餘
        之父親，從中和下班回來，肇事路段為其回家必經之路。」既系爭粉寮街涵
        洞為被害人每天下班回家必經之路，則勢必對該涵洞附近交通狀況極為熟悉
        ，並必知悉接近該處須減速慢行，然被害人竟疏於注意，實無法卸免責任，
        故被害人自身行為實係事故發生主因。(3)縱被告交工處於公共設施設置或管
        理上無欠缺，仍會發生被害人李孟餘傷亡結果，即二者彼此間無因果關係：
        按依照當時夜間行車狀況，被害人受酒精影響致意識昏迷，根本無能力注意
        路旁交通設施，且其有違反道路交通安全規則第九十三條、第一百零九條、
        一百一十四條之各項違規行為，故縱使被告交工處於該處涵洞口依法完善繪
        製路中障礙物體線、近障礙物體線、行車分向線、設置反光片等等，被害人
        仍因意識昏迷而無法注意此等交通設施，其傷亡結果依然發生，職是，被害
        人本身違反道路交通安全規則，又因血中酒精濃度過高致意識障礙，而無法
        正確判斷涵洞分向牆位置，產生強烈撞擊傷亡結果，此結果之有無不會因被
        告交工處有無設置完善交通設施而改變，故被害人本身行為方為事故發生之
        直接原因，而與被告交工處公共設施設置或管理是否欠缺無關，故傷亡結果
        與有無完善交通設施彼此間無因果關係。職是，本案事故發生係肇始於被害
        人李孟餘的行為，若認被告交工處未於粉寮街涵洞設置相關交通號誌標誌等
        ，在一般情況下，並不當然導致行經粉寮街涵洞之機車騎士車禍死亡之結果
        ，亦即被告交工處若已設置完善之交通號誌標誌等，被害人仍因其本身違規
        行為而發生此次車禍，故被告交工處公共設施設置或管理有無欠缺與事故發
        生無因果關係，與原告所受損害當亦無因果關係。
    Ｅ、經查本件被告並無賠償責任，從而原告之訴為無理由，退萬步言，若認被告
        有賠償責任，原告所要求之賠償金額亦值商榷：(1)殯葬費部分：殯葬費係專
        指收殮費及埋葬費而言，依現行實務上可請求之項目有棺材費、運屍、運棺
        及露柩車資、壽衣費、喪葬用品費、墓碑費、埋葬費、遺像及鏡框費、誦經
        祭典費，惟實務上所謂樂隊費用、追悼超應費、安置祿位費、購買豬肉供祭
        祀之費用及祭獻牲禮費，皆認為不得請求，原告應就主張金額證明其各款項
        目用途暨數額，否則其舉證未為充分。(2)精神慰撫金部分：本件原告各請求
        之精神撫慰金為新台幣二百萬元，其金額顯屬過高且參酌本件被害人自身違
        反交通規則之重大與有過失，亦應斟酌當事人身分、資力、及被告之加害程
        度未高，而酌減至相當數額。
  （三）證據：提出交通事故調查表及肇因分析研判表影本一份、台北市○○○○道
        路交通事故現場照片一份、台北市○○○○道路交通事故調查報告表影本一
        份、台北市中興醫院函覆台灣士林地方法院檢察署影本一份、台灣士林地方
        法院檢察署八十九年度他字第一○九號簽結書影本一份、台北市交通大隊八
        十八年三月二十九日事故肇因初步分析研判表影本一份、台北市政府警察局
        內湖分局交通分隊之交通事故林孜佑談話紀錄表影本一份、交通事故傷害血
        液酒精含量登錄表影本一份、距涵洞口二十九公尺、五十二公尺二盞路燈峻
        工圖影本一份為證，並聲請調取台灣士林地方法院檢察署八十八年度相字第
        六十五號相驗卷宗，及聲請訊問證人林孜佑、楊守禮、張根湖、洪千惠、王
        柏盛、羅增儒。
二、被告公園處部分：
  （一）聲明：
    １、駁回原告之訴及假執行之聲請。
    ２、如受不利之判決，願供擔保請准宣告免為假執行。
  （二）陳述：
    １、被告公園處對公有公共設施之設置或管理並無欠缺情事：
    Ａ、八十八年三月十九日，被告受理原告國家賠償請求書，即派員於是日晚上至
        系爭事故現場勘查，以明瞭涵洞附近照明情形。臺北市政府法規會綜合原告
        主張及相關單位意見提請國賠會第一三七次委員會議決議：「本案無賠償責
        任，即由本市交通管制工程處函復請求權人拒絕賠償。」因被告係為市府下
        屬機關，已由交通管制工程處負責函復請求權人在案，故絕無「置之不理」
        之情事。
    Ｂ、地點週邊有路燈照明：
      (1)交通事故調查報告表所載「週邊無路燈照明」，應指涵洞口十五公尺範內無
        設置路燈照明。涵洞上方高速公路照明燈，距洞口三十五公尺，光源可及涵
        洞口。因事故當晚粉寮街涵洞外二十九公尺處路燈較亮，故高速公路路燈較
        不易顯現其照度，若關閉二十九公尺處路燈，該高速公路上燈光即明顯照及
        事故現場，被告公園處已於夜間實地測試過。
      (2)路燈照明均正常放光：
        被告依路燈分佈情形，於全市劃分為三十六個責任工作區○○○路燈維護工
        作。依粉寮街一帶所屬區域管理維修技工王果豪於案發前之八十七年十二月
        十日、十二月三十日，案發後之八十八年一月十五日、一月二十二日定期巡
        修紀錄顯示，該址路燈均正常放光。被告公園處公共設施設置後並未欠缺通
        常應有之保護或管理，事故地點週邊有路燈照明且正常放光。
    Ｃ、案發當時粉寮街涵洞附近係屬交通量未達標準之郊區路段，人口稀少未符合
        照明設備裝設之規定，且事故地點二十九公尺及五十二公尺處照明設施為八
        十三年配合內湖第六期重劃區開闢所附設，依當時交通流量已足夠照明。被
        告公園處基於該址交通流量日益成長需要，八十八年七月十六日於涵洞口十
        五公尺設計增設一盞路燈照明，該燈於八十九年四月十六日完成。
    Ｄ、原告準備 (六)狀第四頁認為「８被告公園處就涵洞內照明管理不當，致使
        涵洞內燈光未亮，此有證人楊守禮證詞可證，亦有楊守禮所制作『道路交通
        事故調查報告表』可證。」惟查：「涵洞」僅為便利穿越高速公路下之通路
        ，屬於高速公路之附屬工程，並未規定「涵洞」此類附屬工程應設置路燈。
        依臺灣省公路橋樑隧道照明設備裝設與維護要點」第三條規定，案發當時事
        故地點係屬交通量未達標準之郊區路段，人口稀少未符合照明設備裝設之規
        定。涵洞內雖於八十七年七月設置低照度照明燈距洞口十一公尺，惟因無法
        照及涵洞口，故與肇事地點無關；被告為提高照明，復於八十八年四月二日
        於涵洞內加裝兩盞燈並重新調整涵洞內燈具設置位置至距洞口二公尺處。故
        涵洞內有無照明燈與事故現場無關。
    Ｅ、退步言，縱認被告於公有公共設施之設置或管理有欠缺，但仍須探就此欠缺
        與原告之子之死亡有無相當因果關係。
      (1)原告之子李孟餘酒醉駕車，不能安全駕駛交通工具，始為本案意外事故之肇
        因，與被告公園處公共設施設置或管理有無欠缺乙事無關，原告之子李孟餘
        當晚有喝酒，九十年五月四日言詞辯論證人楊守禮作證說明：「當時我有聞
        到酒味，所以我才會填這張登錄表。」又九十年六月十九日言詞辯論證人王
        柏盛作證說明：「救護車來載時說有酒味。」臺北市○○○○道路交道事故
        肇因初步分析研判表肇事原因：酒後駕車，血中酒精濃度高達二九九 mg/dl
        ，查依人體正常狀況血中酒精濃度二五０∣三００mg/dl為中度中毒，大於
        三００mg/dlmg/dl則為重度中毒，可能會有意識障礙、昏迷、心跳過速、噁
        心、嘔吐、呼吸緩慢、虛脫、四肢僵直或休克等症狀，而原告之子血中酒精
        濃度高達二九九mg/dl，已嚴重超過規定標準０‧二五毫克（即約五mg/dl
        ），其精神狀況已近於昏迷且無法自我控制。
      (2)中興醫院有對原告之子李孟餘進行血液酒精濃度檢驗，依臺灣士林地檢署八
        十九年度他字第一九號簽結書中亦表明「本件李孟餘（即被害人）車禍肇
        事送忠孝醫院急救後，實有抽血送中興醫院為血液酒精濃度之檢測一事」。
        故原告之子事故當時血中酒精濃度高達二九九mg/dl乃不爭之事實。職是，
        中興醫院血液酒精濃度檢驗，均合乎作業流程。
      (3)原告之子有違反交通規則之處：
        原告之子李孟餘當晚有超速行駛，若由事故現場並無煞車痕且原告之子超越
        行進中之汽車，顯見當時原告之子之行車車速已超過安全規則規定範圍，其
        行為係導致傷亡結果之主因。且原告之子李孟餘當晚行車未開啟大燈，依九
        十年四月十日言詞辯論證人林孜祐作證說明：「他（指原告之子）沒有開大
        燈。當天很晚，突然間有黑影從旁閃過去。」又九十年六月十九日言詞辯論
        證人王柏盛作證說明：「當時死者從我旁邊過去他沒有開大燈，機車根本沒
        有開燈，：：我在車上跟我朋友講奇怪，這人為何不開燈。」查粉寮街是位
        於新開闢重劃區，當時重劃區○○道路為防止亂倒廢土皆封閉不用。如非熟
        悉當地環境，不會取道此路；且原告甲○○先生於臺北市政府警察局內湖分
        局交通分隊之交通事故談話紀錄表中敘述為：「肇事路段為其回家必經之路
        」，既系爭粉寮街涵洞為原告之子每天下班回家必經之路，則勢必對該涵洞
        附近交通狀況極為熟悉，並必知悉接近該處須減速慢行，然原告之子竟疏於
        注意，實無法卸免責任。
      (4)照明之有無與車禍肇事間並無相當因果關係，本案路段並無裝設照明之法定
        義務，車禍與照明間並無相當因果關係存在，否則亦不待「五次以上傷亡肇
        事紀錄」方得裝設照明設備。另依臺北市政府警察局交通警察大隊九十年一
        月至三月道路交通事故調查報告表光線類別案件統計表分析，比較該表第３
        ４項夜間有無照明設施的車禍肇事案，夜間有照明的肇事案約為無照明的四
        十倍。由上顯見，照明之有無與車禍的肇事間並無因果關係。交通警察大隊
        專業之研判，本案肇事原因與「週邊無路燈照明」無因果關係，查本案警察
        局交通警察大隊依「道路交通事故調查報告表」、酒測報告表等所作肇事原
        因初步分析研判為：「肇事原因為行駛疏忽，夜間未開啟大燈行駛，酒後駕
        車。」，本案「道路交通事故調查報告表」內雖有註明「週邊無路燈照明：
        ：」，惟警察大隊基於專業之研判分析，考量車禍發生之各項可能因素，週
        邊無路燈照明並未列為肇事原因。故由交通警察大隊分析研判結果足認原告
        所受損害之發生，與肇事地點「週邊無路燈照明」並無相當因果關係存在。
        本件由系爭事故現場並無刮地痕、煞車痕跡研判，足認係被害人因喝酒至精
        神狀況不佳，竟未遵守交通安全規則開啟大燈、減速慢行，注意車前狀況並
        作隨時停車之準備，終造成因強力撞擊產生之傷亡結果。故原告之子自身行
        為實為事故發生之主因，與事故現場有無路燈照明彼此間並無因果關係。
      (5)路燈因電力特性，無法保證不故障，夜間行車應依規開大燈，基於共用電用
        電安全，路燈設備均有裝設防止漏電之保護開關，為免造成觸電意外，遇線
        路故障、天候不良雷擊等即自動跳脫，亦會導致路燈失明情形。故路燈視需
        要設置，因電力特性，無法保證不故障，夜間行車應依規開大燈，且車燈亮
        度遠超過路燈數倍，路燈照明之有無與車禍間並無因果關係。
    Ｆ、經查本件被告並無賠償責任，原告之訴為無理由，退萬步言，若認被告有賠
        償責任，原告所要求之賠償金額亦值商榷：(1)殯葬費部分殯葬費係專指收殮
        費及埋葬費而言，依現行實務上可請求之項目有棺材費、運屍、運棺及靈柩
        車資、壽衣費、喪葬用品費、墓碑費、埋葬費、遺像及鏡框費、誦經祭典費
        、惟實務上所謂樂隊費用、追悼超薦費、安置祿位費、購買豬肉供祭祀之費
        用及祭獻牲禮費，皆認為不得請求，原告應就主張金額證明其各款項目用途
        暨數額，否則其舉證未為充分。(2)精神慰撫金部分按民事損害賠償事件有關
        殯葬，係指收殮及埋葬費用而言，其賠償範圍固應以實際支出之費用為準，
        惟仍應斟酌被害人當地之習俗、被害人之身分、地位及生前經濟狀況而定。
        而精神慰撫金，法院則應斟酌雙方當事人身分、資力和加害程度及其他各種
        情形核定相當之數額，二者之賠償數額均含有主觀之成分，應依各事件之具
        體情事定之。本件原告各請求之精神撫慰金為新台幣二百萬元，其金額顯屬
        過高，且參酌本件原告之子自身違反交通規則之重大與過失，亦應斟酌當事
        人身分、資力、及被告之加害程度未高，而酌減至相當數額。
  （三）證據：提出警察局交通警察大隊道路交通事故調查報告表及肇因初步分析表
        影本一份、會勘紀錄一件、被告陳述意見函送台北市政府法規委員會、台北
        市政府國賠會第一三七次委員會議開會通知單及會議紀錄影本一份、交工處
        函復請求權人拒絕賠償影本一份、粉寮街涵洞及附近道路路燈照明分布圖及
        照片影本一份、台北市政府警察局交通警察大隊提供「車禍肇事記錄」函文
        影本一份、邀集各相關單位於八十八年四月十三日現場會勘函文影本一份、
        內湖區第六期重劃區○○○路燈新設工程竣工圖（部分）影本一份、台灣電
        力公司台北北區營業處函文影本一份、公園處八十八年元月份路燈專線電源
        故障調查追蹤表影本一份、粉寮街涵洞口附近路燈佈置情形圖影本一份、內
        湖第六期重劃區○○○路燈新設工程竣工圖影本一份、新設路燈設計圖影本
        一份、九十年五月十五日警察局交通警察大隊函文影本一份、交通部台灣區
        ○道高速公路局九十年四月二十五日函文影本一份、路燈維護工作日報單（
        八十七年十二月一日、十二月卅日，八十八年一月十五日、一月二十二日）
        影本一份、中興醫院九十年五月十五日函文影本一份、台鈴工業股份有限公
        司及三陽工業股份有限公司函文影本一份、臺灣電力股份有限公司業務處九
        十年六月十二日函文影本一份為證，並聲請訊問證人王佩珠、林廷尉、李秉
        孝、王柏盛。
丙、本院依職權履勘現場及訊問證人楊榮郎。
    理    由
一、原告起訴主張：原告之子李孟餘於八十八年一月九日凌晨，騎乘機車從台北市○
    ○路沿基隆路行駛，到了八德路口返家，約二時許，李孟餘來到粉寮街高速公路
    涵洞處，因涵洞口未劃設行車分向線及路中障礙物體線，無明顯反光標誌，且未
    有標誌警示路寬縮小將遇涵洞，而路燈雖設置卻未開燈，而涵洞口內亦無大燈照
    明及反光片，導致李孟餘在黑暗有雨的狀況下，無法及時正確辨識涵洞的存在及
    位置，不幸撞及涵洞中間之分向牆，經送醫不治死亡，爰依國家賠償法第三條第
    一項之規定，請求被告連帶賠償原告甲○○、乙○○財產上及非財產上之損害各
    計三百零五萬八千一百六十一元、二百七十一萬三千零十九元及法定遲延利息。
    被告則以：國家賠償要件之一須公共設施設置或管理有欠缺，致人民受到損害，
    且兩者間具有相當因果關係，而被告對公有公共設施之設置或管理並無欠缺，被
    告交工處已於事故發生地點繪製路中障礙物體線，設置反光片，並於涵洞口處設
    有近障礙物體線及行車分向線，用以指示路中有固定性障礙物，警告駕駛人小心
    行車並禁止超車，且被告公園處於事故地點周邊設置有路燈照明，當日亦均正常
    放光，被告實無設置或管理有欠缺之行為，縱認被告設置或管理有欠缺，然與被
    害人李孟餘因意外死亡並無因果關係，因被害人經抽血檢驗之結果，其血中酒精
    濃度已達二九九ｍｇ／ｄｌ，其精神狀況已近於昏迷且無法自我控制，且被害人
    於夜間駕駛未開啟機車大燈並超車速度極快，因之被告縱管理或設置尚有欠缺，
    仍會發生被害人死亡之結果，彼此間無因果關係。此外，原告所要求之賠償金額
    亦值商榷，殯葬費部分未舉證證明，精神慰撫金部分則顯屬過高等語，資為抗辯
    。
二、原告主張其子李孟餘於八十八年一月九日凌晨，騎乘機車返家途經台北市○○街
    高速公路涵洞處，不幸撞及涵洞中間之分向牆，經送醫不治死亡之事實，業據提
    出相驗屍體證明書、驗斷書、道路交通事故調查報告表為證，復經本院調閱台灣
    士林地方法院檢察署八十八年度相字第六十五號相驗卷宗（含八十八年度他字第
    一○九號偵查卷宗）審核屬實，且為被告所不爭執，自堪信為真實。本件原告主
    張被告應負國家賠償責任，無非以訴外人李孟餘發生車禍之原因乃係被告於系爭
    涵洞處未設置隧道標誌「警41」、靠右行使標誌「遵18」、近障礙物體線、路中
    障礙物體線、禁止變換車道線、涵洞分向牆及右側牆設置之反光標誌及危險標誌
    於案發時已嚴重損害、涵洞周邊無路燈照明及涵洞內無照明及路燈雖有設置但事
    發當時並未亮等所致，惟為被告所否認，被告辯稱並無設置及管理之欠缺，或縱
    有欠缺，亦與訴外人李孟餘之死亡間無因果關係。是本件應予審究者，厥為訴外
    人李孟餘發生車禍地點即台北市○○街涵洞處，是否公有公共設施設置或管理有
    欠缺，其及與李孟餘死亡間是否具有因果關係？
三、按公有公共設施因設置或管理有欠缺，致人民生命、身體或財產受損害者，國家
    應負損害賠償責任，國家賠償法第三條第一項固定有明文。所謂公有公共設施之
    設置有欠缺，係指公共設施建造之初，即存有瑕疵而言；管理上有欠缺者，係指
    公共設施建造後未妥善保管，怠為維修致該物發生瑕疵而言。又人民依上開規定
    請求國家賠償時，尚須人民之生命、身體或財產所受之損害，與公有公共施之設
    置或管理之欠缺，具有相當因果關係，始足當之。亦即在公有公共設施因設置或
    管理有欠缺之情況下，依客觀之觀察，通常會發生損害者，即為有因果關係，如
    必不生該等損害或通常亦不生該等損害者，則不具有因果關係。經查訴外人李孟
    餘於前揭時地發生車禍，撞及涵洞中間分向牆，送醫不治死亡，固係事實。惟查
（一）系爭涵洞左、右兩邊牆面及中間分向牆面皆設劃設有黃黑色相間之路中障礙物
      體線及設置反光片之事實，有兩造所不爭執其真正之當初案發後台北市政府警
      察局交通警察大隊所拍攝現場照片可稽，並警方製作之交通事故調查報告表所
      繪製現場圖於涵洞口圖示旁亦標示註解「虛線內劃設黃色漆」、「黃色圓形反
      光片及長條紅色反光片」，有該調查報告表足稽，此與證人即案發當時行經該
      處之林孜佑及住在附近之羅增儒證述情節相符，再經本院於九十年五月十六日
      履勘現場時，證人即當初承辦本件車禍員警楊守禮亦證稱確實有該等設置，兩
      造對此亦不爭執，有本院製作之勘驗筆錄（繪製現場圖）及拍攝照片在卷可參
      。雖上開標誌有部分磨損，但無礙於整體標誌清楚可辨。足見被告辯稱確有於
      系爭涵洞口設置路中障礙物體線及反光片乙節，應堪採信。則被告既已依道路
      交通標誌標線號誌設置規則第一百六十條、第一百六十二條規定，於系爭涵洞
      口設置路中障礙物體線，用以表示路上之障礙物體，促使車輛駕駛人提高警覺
      ，並搭配反光標誌及危險標誌之反光片，用以標示道路上之彎道、危險路段、
      路寬變化路段及路上有障礙物體悟，以促進夜間行車安全，尚難認因設置或管
      理有欠缺。又從上述規則第一百六十條規定：「路中障礙物體線，用以表示陸
      上之障礙物體，促使車輛駕駛人提高警覺。劃設於路中障礙物體上並視需要在
      障礙物前方之路面之上，設置近障礙物線。......。」可知若已設置路中障礙
      物體線，則近障礙物體線（及延伸行車分向線）乃「視需要」在障礙物前方路
      面設置，並非必須設置，然如前述，系爭涵洞已有警告辨識標誌，尚難認未劃
      設近障礙物體線或行車分向線，即謂其設置或管理上有缺失。又系爭涵洞口路
      段為同向單車道，且地處偏僻往來車輛較少，與上述規則第一百六十七條規定
      「禁止變換車道線」係設於交通特別繁雜而同向具有多車道之橋樑、隧道、彎
      道、坡道、接近交叉路口或其他認為有必要之路段之情形不合，原告指稱被告
      未於該處劃設禁止變換車道線而謂有缺失，尚有誤解。又原告引用上述規則第
      六十四條認應設置「靠右行駛號誌（遵18）」乙節，查該規定僅為交通輔助設
      施，如路況需要得以輔助設施輔助之，惟衡之我國人民利用道路靠右行走或行
      駛，已為一般常識及義務，且本路段於進入系爭涵洞前之十字路口業設有閃黃
      燈號誌（案發時），已達警示作用，自難以被告未於該處增設「靠右行駛（遵
      18）」之標誌，而遽謂其設置或管理上有缺失。另涵洞與隧道係不同設施，原
      告引用上述規則第四十八條謂被告應設置「隧道標誌（警41）」云云，亦有未
      洽。再者，原告主張涵洞周邊無路燈照明及涵洞內無照明及路燈雖有設置但事
      發當時並未亮，現場甚為黑暗乙節，固舉證人楊守禮之證詞及其所製作道路交
      通事故調查報告表為據，然查案發前及案發時之現場，距系爭涵洞前約七十公
      尺有一交差路口，兩旁各有一盞路燈，且該交差路口自八十四年四月起即設置
      有交通號誌閃黃燈以提醒駕駛者注意路況並減速慢行，又距涵洞口前方未滿二
      十公尺處左側有一Ｔ字路口，兩旁亦各有一盞路燈，一盞距涵洞口約為二十九
      公尺，一盞距約五十一公尺，涵洞內裝設有二盞壁燈等情，業據被告提出路燈
      峻工圖、粉寮街涵洞及附近道路路燈照明分布圖及照片、內湖區第六期重劃區
      ○○○路燈新設工程竣工圖、新設路燈設計圖為證，並經本院於九十年五月十
      六日會同兩造及證人楊守禮履堪現場查明屬實，製有勘驗筆錄（繪製現場圖）
      及拍攝照片在卷可稽。又證人林孜佑（案發當時行經該處）證稱轉彎部分有燈
      、證人羅增儒（住在附近）證稱以前大部分燈都有亮，看的清楚涵洞等語，證
      人王柏盛（案發當時行經該處）證稱當時涵洞前面路燈有亮，涵洞前面有二盞
      路燈，左右各有一盞燈，涵洞裡面沒有燈，以伊視力，外面的燈可以看的到有
      涵洞，伊認為二十公尺以內可以看到涵洞等語。準此，足見證人楊守禮所繪製
      之交通事故調查報告表上所載「周邊無路燈設備」應係指距涵洞口十五公尺範
      圍內（依交事故調查報告表現場圖比例尺計算）無設置路燈照明，並非指附近
      全部無照明設備（按台北市道路路燈桿距約三十至五十公尺設置一盞），且參
      以距離涵洞口約二十九至七十公尺之範圍內即有如上四盞路燈照明及參酌上開
      證人羅增儒、王柏盛之證詞，堪認被告於該涵洞外設置之路燈已可照明系爭涵
      洞，且原告亦無法舉證證明於案發時上開四盞路燈未亮，亦難據此而謂被告設
      置或管理有缺失。綜上，原告主張被告未設置路中障礙物體線、進障礙物體線
      、隧道標誌「警41」、靠右行使標誌「遵18」、禁止變換車道線或反光標誌、
      危險標誌已嚴重損害、涵洞周邊無路燈照明及涵洞內無照明及路燈雖有設置但
      事發當時並未亮，而謂被告設置或管理有欠缺云云，均非可採。
（二）按汽車行駛時，駕駛人應注意車前狀況，並隨時採取必要之安全措施；行車度
      速，依標誌之規定，無標誌者，輕型機器腳踏車在市區道路時速不得超過三○
      公里，郊外道路時速不得超過四○公里；汽車行駛時，夜間應使用燈光；汽車
      駕駛人飲酒後其吐氣所含酒精成份超過每公升○．二五毫克以上者，不得駕車
      ，道路交通安全規則第九十四條第三項、第九十三條第一項、第一百零九條、
      第一百十四條第一項第二款分別定有明文。本件車禍之發生，係因李孟餘酒後
      （血中檢測酒精濃度高達二九九ｍｇ／ｄｌ）駕車，夜間行駛未開大燈，行經
      肇事地點未減速慢行及充分警戒前方，猷以高速行駛，致撞及系爭涵洞中間分
      向牆，有交通事故調查報告表、肇因分析研判表（肇事原因分別為行駛疏忽、
      夜間未開起大燈行駛、酒後駕車）、台北市○○○○道路交通事故現場照片、
      台北市中興醫院函覆台灣士林地方法院檢察署函、台北市中興醫院臨床病理科
      血中酒精濃度報告單、台灣士林地方法院檢察署八十九年度他字第一○九號簽
      結書、台北市政府警察局內湖分局交通分隊之交通事故林孜佑談話紀錄表、交
      通事故傷害血液酒精含量登錄表、台北市中興醫院函及所檢附資料可稽，並核
      與證人林孜佑、楊守禮、王柏盛、張根湖、洪千惠、楊榮郎於本院證述情節相
      符，復經本院調閱台灣士林地方法院檢察署八十八年度相字第六十五號相驗卷
      宗及八十八年度他字第一○九號偵查卷宗，承辦相驗檢察官亦為相同之認定。
      雖原告辯稱李孟餘未喝酒、未超速、未違反交通規則云云，惟查事故發生後，
      經台北市忠孝醫院抽血交由台北市中興醫院檢驗，證實李孟餘血中酒精濃度達
      二九九ｍｇ／ｄｌ，有台北市中興醫院臨床病理科血中酒精濃度報告單在卷足
      憑。又原告主張負責急診之忠孝醫院未對李孟餘進行抽血，因而台北市立中興
      醫院之檢驗報告不足以採信，然經證人楊守禮（承辦員警）到庭證稱：「當時
      我有聞到酒味，所以才會填這張登錄表···後來有到忠孝醫院···有請醫
      護小姐抽血，他有拿登錄表給我填寫，填寫後就交回給他。」並有證人王柏盛
      （案發時行經現場者）證稱：「救護車來時好像有酒味。」又證人洪千惠（台
      北市立中興醫院檢驗員）亦到庭證述：「血液事經忠孝醫院抽的，送到我們這
      邊檢驗···忠孝醫院送過來一定有抽血及交通事故傷害血液酒精含量登錄表
      ，我們才會檢驗。」證人張根湖（台北市立中興醫院醫師）又證稱：「通常登
      錄表會載抽血時間但不載抽血量···一般作業是他們會通知我們他們那邊有
      血液，我們會派人到那邊去取血液···，設計時是希望由醫務人員填，但醫
      務人員他們很忙，就由負責的員警填載及拿給急診室的醫護人員填載，但只由
      員警簽名，當初設計就是由員警簽名。」等語，復有相關抽血檢送登載紀錄及
      檢測資料可稽，故對於李孟餘所為之血中酒精濃度檢驗報告，可信為真實。另
      李孟餘於事故發生當時並未開啟機車大燈，又超速行駛乙節，業經證人林孜佑
      （案發時行經該處者）證稱：「在還沒轉彎時有一黑影過去速度很快，他沒有
      開大燈。」證人王柏盛（案發時行經該處者）亦證稱：「當時我與朋友同車路
      經那裡，當時死者從我旁邊過去他沒有開大燈，機車根本沒有開燈，他車速約
      四十至六十左右，我在車上跟我朋友講奇怪，這人為何不開燈。」等語，又參
      以原告甲○○於台北市政府警察局內湖分局交通分隊之交通事故談話紀錄時謂
      「粉寮街涵洞是被害人回家必經之路」等情，按理李孟餘對於系爭涵洞路徑環
      境甚為熟捻，且涵洞前路面寬廣，涵洞口亦大，來往車輛又少，如依規定行駛
      ，實難想像會撞及涵洞中間狹窄之方向牆致死，在在足證李孟餘應係酒後駕車
      ，神智不清，加上超速行駛及未開啟大燈致肇事，應屬無疑。綜上所述，本件
      車禍之發生，實係機車駕駛人李孟餘自己疏忽所致，與肇事地點有無設置交通
      號誌或有無照明設備等應無因果關係存在，原告請求國家賠償，洵屬無據。
四、從而，原告依據國家賠償法第三條第一項規定，請求被告連帶賠償原告甲○○三
    百零五萬八千一百六十一元、乙○○二百七十一萬三千零一十九元及均自九十年
    一月十二日起算之法定遲延利息，為無理由，應予駁回。原告之訴既經駁回，其
    假執行之聲請即失所附麗，應併駁回之。
五、本件為判決基礎之事實已臻明確，兩造其餘攻擊防禦方法及所提舉證，核與判決
    結果不生影響，無一一審究論述之必要，附此敘明。
六、論結，原告之訴為無理由，依民事訴訟法第七十八條，判決如主文。
中      華      民      國    九十      年      八      月      十      日
                                            民事第二庭法      官  曾部倫
右為正本係照原本作成。
如對本判決上訴，須於判決送達後廿日內向本院提出上訴狀。
中      華      民      國    九十      年      八      月      十      日
                                                      法院書記官  柯月英


司法院資訊處製作；財團法人民間司法改革基金會備份。
